---
title: "Times Series Clustering"
author: Dante Conti, Sergi Ramirez, (c) IDEAI
date: "`r Sys.Date()`"
date-modified: "`r Sys.Date()`"
toc: true
# language: es
number-sections: true
format: 
  html: 
    theme:
      light: cerulean
      dark: darkly
editor: visual
#execute: 
#  freeze: auto
---

# Descripció del problema

```{r}
#| label: carregar-llibreries
#| echo: true
#| eval: true
#| warning: false
#| message: false
#| error: false

# Carreguem les llibreries necessaries
library(dtw)
library(tidyverse)
library(proxy)
library(dendextend)
```

```{r}
#| label: carregar-dades
#| echo: true
#| eval: true
#| warning: false
#| message: false
#| error: false

url <- "https://www.ine.es/jaxiT3/files/t/es/csv_bdsc/2013.csv?nocab=1"

# Carreguem la base de dades
dad <- read.csv2(url)
dad[, 2] <- NULL
```

```{r}
#| label: transformacio-dades
#| echo: true
#| eval: true
#| warning: false
#| message: false
#| error: false

# Transformem la bbdd a la taula necessaria
dad[, "Total"] <- as.numeric(dad[, "Total"])
dad[, "Zonas.Turísticas"] <- gsub(":", "_", dad[, "Zonas.Turísticas"])
dad[, "Zonas.Turísticas"] <- gsub(" ", "", dad[, "Zonas.Turísticas"])
datos <- reshape2::dcast(dad, Zonas.Turísticas ~ Periodo, fun.aggregate = sum, na.rm = TRUE)
rownames(datos) <- datos[, "Zonas.Turísticas"]
datos[, "Zonas.Turísticas"] <- NULL
```

```{r}
#| label: calcul-distancies
#| echo: true
#| eval: true
#| warning: false
#| message: false
#| error: false

# Calculamos la distancia DTW
distMatrix <- proxy::dist(datos, method = "DTW")
```

```{r}
#| label: crea-dendograma
#| echo: true
#| eval: true
#| warning: false
#| message: false
#| error: false

# Generamos el clustering
hcc <- hclust(distMatrix, method = "ward.D2")
plot(hcc, hang = -1, cex = 0.6) # Put the labels at the same height: hang = -1
```
```{r}
#| label: realizamos-cortes
#| echo: true
#| eval: true
#| warning: false
#| message: false
#| error: false

# Realizamos el corte en 4 clases
k <- 4
clusters <- cutree(hcc, k = k)
```

```{r}
#| label: visualizacion-colores
#| echo: true
#| eval: true
#| warning: false
#| message: false
#| error: false

datos %>% 
  proxy::dist(method = "DTW") %>% 
  hclust(method = "ward.D2") %>% 
  as.dendrogram() -> dend

dend %>% set("branches_k_color", k = k) %>% plot(hang = -1)
```
## Otras formas de hacerlo más automático

```{r}
#| label: libreria-automatica
#| echo: true
#| eval: true
#| warning: false
#| message: false
#| error: false

library(dtwclust)
```

```{r}
#| label: particional-automatica
#| echo: true
#| eval: true
#| warning: false
#| message: false
#| error: false

## Partitional
pc <- tsclust(datos[, -1], type = "partitional", k = 20, 
              distance = "dtw_basic", centroid = "pam", 
              seed = 3247L, trace = TRUE,
              args = tsclust_args(dist = list(window.size = 20)))
plot(pc)
```
```{r}
#| label: jerarquico-automatica
#| echo: true
#| eval: true
#| warning: false
#| message: false
#| error: false

## Hierarchical
hc <- tsclust(CharTraj, type = "hierarchical", k = 20L, 
              distance = "dtw_basic", trace = TRUE,
              control = hierarchical_control(method = "ward.D2"))
plot(hc)
```

## Bibliografia

- Beautiful dendrogram visualizations in r: 5+ must known methods - unsupervised machine learning - easy guides - wiki - sthda. (s. f.). Recuperado 11 de enero de 2025, de [https://www.sthda.com/english/wiki/beautiful-dendrogram-visualizations-in-r-5-must-known-methods-unsupervised-machine-learning?title=beautiful-dendrogram-visualizations-in-r-5-must-known-methods-unsupervised-machine-learning](https://www.sthda.com/english/wiki/beautiful-dendrogram-visualizations-in-r-5-must-known-methods-unsupervised-machine-learning?title=beautiful-dendrogram-visualizations-in-r-5-must-known-methods-unsupervised-machine-learning)

- Dendrograms. (s. f.). Recuperado 11 de enero de 2025, de [https://plotly.com/ggplot2/dendrogram/](https://plotly.com/ggplot2/dendrogram/)

- Introduction. (s. f.). [Software]. Recuperado 11 de enero de 2025, de [https://cran.r-project.org/web/packages/dendextend/vignettes/dendextend.html](https://cran.r-project.org/web/packages/dendextend/vignettes/dendextend.html)

- RPubs—Clustering de series temporales a traves de metodos no parametricos. (s. f.). Recuperado 11 de enero de 2025, de [https://rpubs.com/Edison-D/615477](https://rpubs.com/Edison-D/615477)

- RPubs—Dinamyc time warping. (s. f.). Recuperado 11 de enero de 2025, de [https://rpubs.com/sebas_Alf/684217](https://rpubs.com/sebas_Alf/684217)

- Sardá, A. (2024). Asardaes/dtwclust [R]. [https://github.com/asardaes/dtwclust](https://github.com/asardaes/dtwclust) (Obra original publicada en 2015)
